【裁判字號】    95,台上,3249
【裁判日期】    950615
【裁判案由】    傷害致人於死
【裁判全文】
最高法院刑事判決            九十五年度台上字第三二四九號
    上  訴  人  甲○○
                        49之.
    選任辯護人  陳正芳律師
上列上訴人因傷害致人於死案件，不服台灣高等法院台南分院中
華民國九十四年九月二日第二審更審判決（九十四年度重上更(二)
字第二五一號，起訴案號：台灣嘉義地方法院檢察署八十八年度
偵字第二七六一、二八七八號），提起上訴，本院判決如下：
    主  文
原判決撤銷，發回台灣高等法院台南分院。
    理  由
本件原判決認定上訴人甲○○於民國八十八年二月二十八日晚上
十一時三十分許，在嘉義縣民雄鄉興南村頭橋一四五之二號其經
營之天鴿飼料行，見被害人簡進芳因有醉意夥同賴國川前來質問
當晚在嘉義縣民雄信鴿協會為何毆打賴國川之事，雙方一言不合
，上訴人在客觀上能預見在毫無預警或因有醉意無防備情形下，
如以徒手毆打其臉部，會使其向後傾倒，可能造成受有頭部外傷
併顱骨骨折、顱內出血等死亡後果，仍基於普通傷害之故意，出
手毆擊簡進芳之臉部一拳，使簡進芳右眼受有瘀血之傷害，並於
毫無預警或因有醉意無防備之下，因站立不穩，當場向後傾倒，
頭部直接著地，受有頭部外傷併顱骨骨折、硬膜出血及挫傷性顱
內出血等嚴重傷害，經送醫急救並一直住院診治，延至八十九年
四月二十三日上午十時三十分許，因前開傷害所併發之肺炎併敗
血性休克而死亡等情。因而撤銷第一審判決，改判論處上訴人傷
害人之身體，因而致人於死罪刑，固非無見。
惟查(一)、科刑之判決書記載之犯罪事實，為論罪科刑適用法律之
基礎，故凡於適用法令有關之事項，必須詳加認定明確記載，然
後於理由內明認定犯罪事實所憑之證據及其認定之理由，使事
實與理由兩相一致，方為合法。倘事實欄已有及，而理由內未
加說明，是為理由不備；理由已加說明，而事實欄無此記載，則
理由失其依據，均難謂為適法。原判決援引證人賴國川於警詢時
證稱：「甲○○這時從店裡出來看到我們，不說一句話就一拳向
簡進芳頭部近太陽穴附近，而簡進芳就昏倒在地上。」上訴人於
警詢時供稱：「賴國川進入店內，用右手指我，他朋友簡進芳敲
茶桌、用手拉我外套胸口，並說叫我到外面來說，……」等語，
而謂被害人簡進芳進屋內敲打茶桌，並用手抓住上訴人外套胸口
往外拉，怎有不還手之理？還手出拳是正常之舉動。因認賴國川
證述上訴人出手一拳毆打被害人臉部為可信，而為上訴人有罪之
認定（原判決理由二(一)）。微論賴國川所述上訴人從店內出來不
說一句話即出拳打被害人，與原判決事實欄記載之雙方一言不合
，上訴人出手毆打被害人一拳，以及上訴人所供被害人進店敲茶
桌，用手拉其外套胸口，並要其到外面說之情節，不盡一致，已
有可議。且原判決事實欄並未記載認定被害人進入屋內敲打茶桌
，並用手抓著上訴人外套胸口往外拉之情節，而竟據此推斷賴國
川所稱上訴人出拳毆打被害人合乎實情，並為適用刑法第五十九
條減輕其刑之依據，亦有未當。(二)、當事人聲請調查之證據如事
實審未予調查，又未認其無調查之必要，以裁定駁回之，或於判
決理由予以說明，其踐行之訴訟程序，即難謂為適法。原判決採
信證人賴國川之證言，認定上訴人出手毆擊被害人，致被害人當
場向後傾倒，頭部直接著地，受有頭部外傷併顱骨骨折、硬膜出
血及挫傷性顱內出血等傷害而致死亡等情。然卷查依賴國川於警
訊中前述證言，上訴人從店裡出來，一言不發，就一拳打在被害
人太陽穴附近，而原判決又認定被害人係「當場向後傾倒，頭部
直接著地」，據此被害人倒地，其頭部是否應朝門外？何以上訴
人及賴國川於第一審履勘時，均稱被害人倒地，頭朝屋內（第一
審卷第一九四至一九六頁），自有可疑。又賴國川除於警詢為前
開供述外，嗣於偵查中則稱：「簡進芳被打多少傷勢我不清楚，
我只見甲○○一人打簡進芳。」（八十八年度他字第二五四號卷
第十九頁），於第一審則先後供稱：「甲○○就毆打簡進芳左邊
頭部的太陽穴，而簡進芳就直接倒下去，並且身體有在地上翻滾
。」、「當時簡進芳站在我的左後方，我看到的時候甲○○上前
出一拳，打中簡進芳的眼睛，簡進芳倒地之後就沒有起來了。」
、「（甲○○）一看見被害人就立即出手毆打被害人的眼睛。」
（第一審卷第一０六頁背面、第一九九頁背面），另於原審法院
上訴審供稱：被害人倒在房子內，頭向門等語（原審法院上訴卷
第四十九頁）。對於上訴人毆擊被害人之部位，以及被害人倒地
後之情形，供述不一。究竟當時上訴人與被害人、賴國川三人係
分站於何處？如何發生毆擊？賴國川如何目擊？被害人如何倒地
？自有調查釐清之必要，俾予研判相關證言之憑信性。本院前發
回意旨已指及，上訴人於原審亦具狀聲請傳喚賴國川就此為調查
（原審卷第四十二頁），原審未傳喚調查，復未認其無調查之必
要，以裁定駁回，或於判決理由內說明，其踐行之訴訟程序，自
有未當。(三)、鑑定之經過及其結果，應命鑑定人以言詞或書面報
告，刑事訴訟法第二百零六條第一項定有明文。上開規定依同法
第二百零八條第一項，法院囑託醫院、學校或其他相當之機關、
團體為鑑定時，準用之。是鑑定報告書之內容，應包括鑑定之經
過及其結果。故法院囑託鑑定機關為測謊檢查時，受囑託機關不
僅應將鑑定結果函覆，並應將鑑定之經過記載於測謊之鑑定報告
書中，若鑑定報告僅簡略記載檢查結果，而未明載檢查經過，即
與法定記載要件不符，法院自應命受囑託機關補正。原判決採內
政部警政署刑事警察局八十九年一月二十五日刑鑑字第一一五九
一號測謊鑑驗結果通知（第一審卷第八十二、八十三頁）為上訴
人不利之認定，惟該鑑驗結果通知僅記載鑑驗方法及鑑驗結果，
並未詳載鑑驗之經過。上訴人原審之辯護人曾聲請調取測謊鑑定
全部資料，原審未予調取，又未詳予說明不予調取之理由，僅泛
稱核無必要，亦有可議。上訴意旨指摘原判決不當，非無理由。
按第三審法院應以第二審判決所確認之事實為判決基礎，刑事訴
訟法第三百九十四條第一項前段定有明文。原判決上述之違背法
令影響於事實之確定，本院無可據以為裁判，仍應將原判決撤銷
，發回原審法院更為審判。
據上論結，應依刑事訴訟法第三百九十七條、第四百零一條，判
決如主文。
中    華    民    國  九十五  年    六    月   十五   日
                      最高法院刑事第一庭
                          審判長法官  董  明  霈
                                法官  林  茂  雄
                                法官  張  祺  祥
                                法官  呂  永  福
                                法官  陳  東  誥
      本件正本證明與原本無異
                                      書  記  官
中    華    民    國  九十五  年    六    月   二十   日
                                                Ａ


司法院資訊處製作；財團法人民間司法改革基金會備份。
